【裁判字號】    93,重上更(一),7
【裁判日期】    950117
【裁判案由】    損害賠償
【裁判全文】
臺灣高等法院高雄分院民事判決       93年度重上更(一)字第7號
上  訴  人  高雄區中小企業銀行股份有限公司
法定代理人  朱文彥
承當訴訟人  中央存款保險股份有限公司
法定代理人  陳戰勝
訴訟代理人  王伊忱律師
            陳景裕律師
            鄭美玲律師
            周耀門律師
被上訴人    甲○○
            丁○○
            丙○○
            乙○○
上列四人共同
訴訟代理人  蘇俊誠律師
上列當事人間請求損害賠償事件，上訴人對於民國89年8 月10日
臺灣高雄地方法院87年度重訴字第552 號第一審判決提起上訴，
經最高法院第一次發回更審，本院於95年1 月3 日言詞辯論終結
，判決如下：
    主      文
上訴駁回。
第二審及發回前第三審訴訟費用由上訴人負擔。
    事實及理由
一、上訴人高雄區中小企業銀行股份有限公司（下稱高雄企銀）
    之法定代理人於89年10月19日起陸續改由王仁孚、張睿廷、
    、陳景明、朱文彥接任，並分別據其具狀聲明承受訴訟，尚
    無不合。又按行政院為處理經營不善之金融機構，以穩定金
    融信用秩序，改善金融體質，健全金融環境，並建立管理及
    運作機制，乃設置行政院金融重建基金，此觀「行政院金融
    重建基金設置及管理條例」第1 條之規定甚明。又「本基金
    依本條例規定辦理賠付後，在其賠付之限度內，取得該金融
    機構對其負責人、職員因委任或僱傭契約所生之債務不履行
    損害賠償請求權或侵權行為損害賠償請求權，與其職務保證
    人、保證保險人及共同侵權行為人之損害賠償請求權」、「
    存保公司得於本基金授與訴訟實施權後，以自己之名義，對
    前項所列應負賠償責任之人提起民事訴訟或聲請承當訴訟」
    ，該條例第17條第1 項、第2 項亦分別定有明文。查上訴人
    高雄企銀因經營不善，業據財政部依銀行法第62條、第62條
    之2 及金融機構監管接管辦法之規定，指定由中央存款保險
    股份有限公司（下稱中央存保公司）接管，有財政部91年1
    月28日台財融(四)字第0904000423號函可稽。其後，並經行政
    院金融重建基金管理會授與中央存保公司訴訟實施權，由該
    公司以自己之名義實施訴訟，亦有行政院金融重建基金管理
    會訴訟實施權授權書一件在卷可憑，是依上開說明，中央存
    保公司聲請由其承當訴訟，自屬有據，應予准許。被上訴人
    表示其不同意，尚無可取，合先敘明。
二、上訴人起訴主張：被上訴人甲○○前任職伊公司中山分行經
    理，被上訴人丁○○、丙○○、乙○○（下稱丁○○等三人
    ）為其職務連帶保證人。訴外人五六建設開發股份有限公司
    （下稱五六公司）於民國83年12月間，向該行申請短期擔保
    放款新台幣（下同）1800萬元，甲○○疏未查證該公司財務
    狀況不良，不宜放貸，且疏未注意審核該公司提供擔保之土
    地，該行徵信人員未舉出同地段最近交易實例，僅能以土地
    公告現值扣除應計土地增值稅為放款值，卻以時價高估其價
    值，違規准予貸放。上開貸款嗣流入私人帳戶，甲○○疏未
    注意追蹤查核其資金流向，致於84年6 月12日，五六公司向
    該行申請短期信用放款200 萬元，及其關係戶顏秀妹向該行
    申請短期信用放款80萬元時，未予拒絕，仍准予貸放；此三
    件使上訴人損失共1,555萬1,005元（附表編號一、二、三）
    。又訴外人林瑞蓉、藍明安於84年3月14日向該行申請長期
    擔保放款依次各950萬元、900萬元，未依規定提送個人資料
    表、經營事業之在職證明及個人年度收支之薪資證明等資料
    以供查證，其提供擔保之房地亦未在伊銀行辦理建築融資，
    且非整批實質分戶房貸，不得依伊銀行擔保品處理要點第4
    條第7項第2款規定以成交價格之七成定其放款值，甲○○疏
    未注意，竟以林瑞蓉、藍明安提出之買賣契約所載成交價格
    七成准予貸放，致使上訴人損失合計1,420萬6,762元。甲○
    ○辦理上開貸款違反善良管理人之注意義務，致伊對五六公
    司等強制執行之結果，有如附表所示之金額未獲清償而受有
    損害，依委任關係，甲○○應負賠償之責，丁○○等三人係
    其職務連帶保證人，亦應連帶負損害賠償責任等情，求為命
    被上訴人連帶給付伊2,975萬7,767元（00000000+00000000=
    00000000）及加付法定遲延利息之判決。原審為其敗訴之判
    決，其上訴聲明：(一)原判決廢棄。(二)被上訴人應連帶給付上
    訴人2975萬7,767元，及自起訴狀繕本送達之翌日起至清償
    日止，按年利率百分之五計算之利息。(三)第一、二審及發回
    前第三審之訴訟費用由被上訴人連帶負擔。(四)願供擔保，請
    准宣告假執行。
三、被上訴人則以：附表編號一、二、三之系爭貸款，係經由上
    訴人公司徵信人員就借款人之員工狀況、營業項目、企業沿
    革、銀行往來情形、最近三年營運及產銷情形、借款用途及
    償還來源計劃、債權確保及保證人等保證能力、財務狀況分
    析等事項，詳予調查徵信，並就借款人所提供之擔保品不動
    產鑑估評價並填寫各項書表，再由徵信課長、貸放課長、副
    襄理逐一簽核陳述意見後，始由被上訴人甲○○就上述人員
    簽核意見之貸放金額予以核准貸款，並未逾被上訴人甲○○
    擔任上訴人公司分行經理之授權融資額度。而附表編號四、
    五之貸款，亦均係經由上訴人公司徵信人員就借款人林瑞蓉
    、藍明安之票信、現經營投資事業或服務機構職務、償債來
    源或計劃、債權確保及保證人保證能力、保證資產總額等事
    項，詳予調查徵信，並就借款人林瑞蓉、藍明安提供之擔保
    品不動產為實地勘估、鑑價並填載各項書表，再由徵信課長
    、貸放課長、副襄理逐一簽核陳述意見後，始由被上訴人甲
    ○○就其等簽核意見所述之貸放金額分別予以核准，並無高
    估擔保品、違規貸放可言，甲○○並未違反上訴人公司規定
    ，亦無未盡善良管理人注意義務之情事。又上訴人公司執意
    在房地產景氣，低迷時刻聲請拍賣致發生一再減價拍賣之情
    事，自非被上訴人及上訴人公司徵信人員、徵信課長、貸放
    課長、副襄理於核貸時所能預見審酌或所應預見審酌，「銀
    行評估信用五項原則」並非上訴人公司之規程，亦非上訴人
    公司與被上訴人間之約定。況被上訴人亦無違背上開評估信
    用原則之情事，上訴人公司怠於就借款債務人之其餘財產行
    使權利，亦未就債務人之連帶保證人請求清償，或就該連帶
    債務人之財產行使權利，自無從認定上訴人所主張之損害已
    發生，是其既無損害，甲○○自無須對上訴人公司負賠償之
    責。又保證債務為從債務，保證債務之存在以主債務之存在
    為前提，如主債務不存在，保證債務自無從發生。主債務既
    不存在，則伊等即無庸負保證責任等語，資為抗辯。被上訴
    人丙○○、乙○○另以其等僅在被上訴人甲○○任職於高雄
    區合會儲蓄股份有限公司（下稱高雄區合會）員工時，於67
    年5月1日簽具員工連帶保證書為甲○○之保證人，惟被上訴
    人丙○○、乙○○均從未擔任甲○○任職於高雄企銀員工時
    之連帶保證人，且按「人事保證約定之期間，不得逾三年。
    逾三年者，縮短為三年」，88年4月21日修正公布之民法債
    編第756條之3第1項定有明文，此項規定依民法債編施行法
    規定雖在89年5月5日起才生效施行，惟其法理於本件應可參
    照援用。被上訴人丙○○、乙○○立具保證書之日期係67年
    5月1日，對保日期分別係67年5月28日及67年5月25日，之後
    即未有再對保，迄今早逾20年，依上開修正之民法規定，被
    上訴人丙○○、乙○○二人自不受該保證契約之拘束等語。
    其答辯聲明：(一)上訴駁回。(二)第二審及發回前第三審訴訟費
    用均由上訴人負擔。(三)如受不利之判決，願供擔保請准予宣
    告免為假執行。
四、兩造不爭執事項：
（一）被上訴人甲○○原係高雄企銀中山分行之經理，被上訴人
      丁○○係甲○○任職於高雄企銀時之職務連帶保證人，被
      上訴人丙○○、乙○○分別係甲○○任職於高雄企銀之前
      身高雄區合會時之職務連帶保證人。並有高雄企銀員工連
      帶保證書、高雄區合會員工連帶保證書影本各一份為證。
（二）被上訴人甲○○原為高雄企銀中山分行之經理，雙方間為
      委任關係。
五、茲就兩造所爭執事項，審酌如下：
（一）被上訴人甲○○核准附表編號一、二、三之擔保放款1800
      萬元、200萬元、80萬元部分，有無違反高雄企銀訂定之
      「高雄區中小企業銀行擔保品處理要點」（下稱擔保品處
      理要點）第4 條第1 項甲第2 款之規定？
  １、上訴人主張高雄企銀訂定之「擔保品處理要點」第4 條第
      1 項甲第2 款規定：「土地估價時，其時價應舉出同地段
      最近交易實例認定之。若無法確定時價時，得以公告現值
      扣除應計土地增值稅為放款值」等語。參以證人即中山分
      行徵信課長李榮欽、副理陳輝雄均證實不動產估價須參考
      附近成交價值，足見「同地段最近交易實例」對於土地時
      價之認定至關重要，故上開「擔保品處理要點」乃明定土
      地時價之估定，應舉出同地段最近交易實例，否則，至多
      僅能以土地公告現值扣除應計土地增值稅作為放款值。
      本件五六公司申請擔保放款1800萬元，該行承辦人員提報
      之不動產抵押權設定估價核算表，並未列載與系爭土地同
      地段土地最近交易實例，依規定至多僅能以系爭土地公告
      現值820 萬元扣除應計土地增值稅作為放款值，乃被上訴
      人甲○○竟違規核貸五六公司1800萬元，顯有違善良管理
      人之注意義務云云。惟為被上訴人所否認，並以前開情詞
      置辯。
  ２、按，高雄企銀擔保品處理要點第4 條第1 項甲第2 款固規
      定如上（見本院重上卷第73頁）。然查據證人即原高雄企
      銀中山分行徵信課長李榮欽證稱：「（法官問：通常貸款
      如何處理？）客戶或介紹人拿來我們受理對方填寫申請書
      及相關證物供我們查詢，若有土地及不動產，我們就叫徵
      信人員及會同去看附近價格或成交價格，或看專業雜誌作
      評估，依公司提出之算法做評估，我們會根據借款人、保
      證人之信用向聯合徵信中心查詢，若不合理就駁掉」、「
      是依公司規程辦理（徵信審核工作）。我認為沒有高估系
      爭貸款之不動產價格」等語（見原審卷第282 ～284 頁）
      。另證人即同分行副理陳輝雄亦證稱：「（法官問：一般
      不動產如何核估？）受理經徵信課人員到現場拍照，參考
      附近價格扣除前次土地移轉增值稅、放款值土地以七成，
      建物八成來放款」等語（見原審卷第285 頁）、「（法官
      問：辦理前開貸放款時，是否有依「高雄區中小企業銀行
      擔保品處理要點」第4 條第1 項甲第2 款『土地估價時，
      其時價應舉出同地段最近交易實例認定之』之規定辦理？
      又是否應於『不動產抵押權設定估價核算表』上列載與系
      爭土地同地段之最近交易實例？）同地段土地不一定有交
      易的情形，所以徵信人員都是問該土地附近的人查報同地
      段最近的買賣行情，徵信資料表上會註明」、「不動產抵
      押權設定估價核算表上沒有格式說要註明，所以就不用填
      寫最近交易實例」等語（見本院更(一)卷(二)第17、18頁）。
      足見上開「擔保品處理要點」第4 條第1 項甲第2 款之規
      定意旨，乃在於要求徵信人員於估價時須參酌同地段之最
      近交易實例以認定土地之時價，並非要求徵信人員必須在
      「不動產抵押權設定估價核算表」上列載同地段土地之最
      近交易實例，況該「不動產抵押權設定估價核算表」上，
      並未印列記載同地段土地最近交易實例之欄位（見本院重
      上卷第77頁），足見依上訴人公司之貸款慣例，應無在「
      不動產抵押權設定估價核算表」上列載同地段土地最近交
      易實例之必要，否則何以該「不動產抵押權設定估價核算
      表」上，根本沒有無列載同地段土地最近交易實例之欄位
      可供填寫？而依證人李榮欽、陳輝雄之上開證詞，徵信人
      員於估價時，業已參酌同地段之最近交易實例以認定土地
      之時價，並無違反「高雄區中小企業銀行擔保品處理要點
      」第4條第1項甲第2款規定之處。是上訴人主張該行承辦
      人員提報之「不動產抵押權設定估價核算表」上，並未列
      載與系爭土地同地段土地最近交易實例，違反上訴人公司
      訂定之「高雄區中小企業銀行擔保品處理要點」第4條第1
      項甲第2款之規定云云，資為認定被上訴人甲○○核准放
      款違反上開規定之依據，要非可採。
（二）被上訴人甲○○是否有於貸款後追蹤考核有無依原定計畫
      運用之之義務及作為？
  １、上訴人主張，依高雄企銀業務手冊第5節銀行評估信用5項
      原則第2項資金用途規定：「貸款後應追查是否依原定計
      畫運用」；又依財政部頒改進銀行業務注意事項第2項第4
      款第5目規定：「主管授信業務單位或稽核單位，應就職
      掌加強對客戶授信用途追蹤考核」各等語（見本院重上卷
      第81、85頁）。被上訴人甲○○違反上開規定，未對上開
      放款之資金流向予以追蹤考核，致未發現該貸款流入五六
      公司負責人顏桂森之私人帳戶，與借款用途不符，嗣後五
      六公司及其關係戶顏秀妹申請信用放款時，未予拒絕，有
      違善良管理人之注意義務云云。惟為被上訴人所否認，並
      抗辯稱：款項核放予借款人後，就該借款款項流入何人帳
      戶，非伊所能支配掌握，況五六公司借款申請書記載借款
      用途係「營運周轉」，縱事後資金轉入公司負責人顏桂森
      之私人帳戶，亦難遽謂即與借款用途不符云云。
  ２、查依證人李榮欽證稱：「放款後是否與實際用途相符非我
      權責之內，我無法控制，至於如何查明借款用途，我們會
      去看現場」之語；證人陳輝雄亦證稱：「（法官問：如何
      審核借款用途與實際用途相符否？）徵信人員會到現場了
      解，若商業用途，大部分寫資金週轉」「（法官問：對於
      放款資金流向，上訴人公司向來如何予以追查及追蹤考核
      ？又如何審核借款用途與實際用途是否相符？）大部分是
      徵信課的人員會做複審的工作，實際上去瞭解，比如說建
      設公司有無蓋房子，蓋到何種程度。」等語（見原審卷第
      283、286頁、本院更(一)卷第17頁），可證被上訴人甲○○
      所辯非無可取。且現代企業分工細密，企業主管顯難事必
      躬親，即以被上訴人甲○○任職之高雄企銀中山分行為例
      ，分行經理下設有副理、襄理、課長等職務，甲○○身為
      分行經理，如課其追蹤考核每一筆貸放款項流向之義務，
      實屬強人所難，而無期待可能性，抑且違反現代企業分工
      合作之原則，自非妥適。再者，高雄企銀業務手冊第5節
      銀行評估信用5項原則第2項資金用途雖規定：「貸款後應
      追查是否依原定計畫運用」等語，惟並未規定貸款後應由
      何人追查貸款是否依原定計畫運用；而依財政部頒改進銀
      行業務注意事項第2項第4款第5目亦僅規定：「『主管授
      信業務單位』或『稽核單位』，應就職掌加強對客戶授信
      用途追蹤考核」等語，被上訴人甲○○為高雄企銀中山分
      行之經理，似非「主管授信業務單位」或「稽核單位」，
      尚難僅依上開規定即遽認被上訴人甲○○應負放款後追蹤
      考核之責。而徵之高雄企銀訂定之前述「擔保品處理要點
      」，亦僅規定承辦人應如何選擇抵押品及估算抵押品之價
      值，並未規定承辦人應查究貸款人於取得貸款後是否將貸
      款存入第三人帳戶以作為放款之參考。是上訴人此項主張
      ，即非可採。
（三）被上訴人甲○○核准貸款予林瑞蓉、藍明安，有無違反高
      雄企銀「擔保品處理要點」第4條第7項第2款規定而有未
      盡善良管理人注意義務之處？
  １、上訴人主張依高雄企銀訂定之「擔保品處理要點」第4條
      第7項第2款規定：「在本行辦理建築融資，交易價格確實
      合理之整批實質分戶房貸，其登記或成交在一年內者，最
      高得以成交價格之七成定其放款值」。而林瑞蓉、藍明安
      申請擔保放款，該行徵信人員於「不動產抵押權設定估價
      核算表」記載：依據上開規定以買賣成交價格之七成定其
      放款值等語（見本院重上卷第74、88、89頁）。惟林瑞蓉
      、藍明安提供擔保之房地，均未在伊銀行辦理建築融資，
      亦非整批實質分戶房貸，與上開規定不符，足證被上訴人
      甲○○疏未注意審核即准予貸放，未盡其善良管理人之注
      意義務云云。惟被上訴人甲○○則以：依上訴人公司83年
      6月22日高銀總審查字第2290號函之說明一、略稱：「
      凡未在本行辦理建築融資之整批分戶貸款，如符合下列條
      件，得比照本行『擔保品處理要點』第4條第7項辦理，最
      高放款值以成交價七成內核貸：(一)立地、規劃具前瞻性，
      未來市場具展望性。(二)個案建築品質良好，產權清楚且無
      興建糾紛者。(三)交易確實，價格合理」等語（見原審卷第
      75頁）置辯。
  ２、查據證人即原高雄企銀中山分行徵信副理陳輝雄證稱：「
      （法官提示上訴人公司83年6月22日高銀總審查字第
      2290 號函）是有這張函文沒錯。如果有這樣函示的，我
      們會照這樣辦理」等語（見本院更(一)卷(二)第18頁）。足證
      被上訴人甲○○所辯非虛，被上訴人甲○○核准貸款予林
      瑞蓉、藍明安，並未違反高雄企銀上開函文之指示。上訴
      人主張被上訴人甲○○核貸予林瑞蓉、藍明安與規定不符
      ，未盡其善良管理人之注意義務云云，顯無足取。
  ３、又上訴人主張個人授信案件，依財政部行政命令及高雄企
      銀「個人徵信注意事項」規定，均應檢附個人資料表，惟
      被上訴人甲○○卻率予同意核貸林瑞蓉、藍明安，顯違善
      良管理人之注意義務云云。然查於系爭貸款案已有徵信報
      告表、個人信用評分標準表、放款適用利率評定表、票據
      徵信開戶查詢簡覆單、聯合徵信中心等資料，載明借款人
      之相關資力、借款用途、償債來源、展望等事項。另參之
      上訴人所提83年12月至84年6月間之放款申請書三冊內檢
      附之資料，亦未有上訴人主張之「個人資料表」一紙，上
      訴人亦未提出借款人須檢附扣繳憑單始能放款之相關規定
      ，是上訴人主張被上訴人甲○○未依規定提送個人資料表
      有違規定等語，自不足採。另上訴人主張借款人於放款後
      一個月就停止付息，借款申請書上資金用途，還款來源等
      記載顯然不實等情，然查前開放款申請書上已由徵信調查
      員就借款人相關資料記載於徵信報告表、個人信用評分標
      準表，並據以評定放款適用利率評定表，上訴人又未舉證
      證明被上訴人甲○○於放款前即知悉系爭借款人信用不良
      、無法按期繳付利息而仍放款，自難以借款人繳息僅一個
      月即遽認被上訴人甲○○於審核上有所疏失或故意違背，
      則上訴人此部分之主張亦不足採。
（四）又被上訴人甲○○所核准之系爭貸款，事先均經高雄企銀
      之徵信人員、徵信課長李榮欽、貸放課長李文玫、副理陳
      輝雄審核，被上訴人甲○○依據渠等所為之徵信、調查、
      簽核意見及高雄企銀之規定予以審核，其後並由高雄企銀
      總行之審查部人員審查許可歸戶等情，此據證人陳輝雄證
      稱：「（法官問：這五筆貸款經過分行經理及你的核准之
      後，是否還要送總行審查？）在經理權限內的貸放款還是
      要送總行審查及歸戶，歸戶之後才能正式貸放」等語（見
      本院更(一)卷(二)第18頁）可知。是縱使在被上訴人甲○○權
      限內的貸放款，仍須送總行審查及歸戶，於歸戶之後才能
      正式貸放，足見被上訴人甲○○並非系爭貸款之最終有決
      定權人，上訴人主張被上訴人甲○○有最後全權決定權云
      云，難謂可採。
六、綜上，系爭放款均經高雄企銀之徵信人員詳予調查徵信，再
    由徵信課長、貸放課長、副襄理簽核意見後，始由甲○○予
    以核准，並無高估擔保品、違規貸放可言，是被上訴人甲○
    ○於任職期間辦理系爭貸款授信業務時，既無違反高雄企銀
    之規定，又無未盡善良管理人注意義務或違反任何法令章則
    之情事，則上訴人訴請被上訴人甲○○就附表所列拍賣不足
    額部分負損害賠償責任，求命被上訴人甲○○應給付上訴人
    2,975萬7,767元及自起訴狀繕本送達之翌日起至清償日止按
    年息百分之五計算之利息，即無理由，不應准許。
七、按保證債務為從債務，保證債務之存在以主債務之存在為前
    提，如主債務不存在，保證債務自無從發生。又依上訴人所
    提出之員工連帶保證書第8條約定：「被保人在服務期間如
    有違反銀行（公司）規程，侵害銀行（公司）利益等情事，
    致銀行（公司）受損害時，保證人應按本銀行（公司）所開
    款項數目，立即履行賠償」等語，足見本件保證債務以主債
    務存在為前提，於主債務不存在時，保證債務即不存在。被
    上訴人甲○○並未違反上訴人公司規定，亦無未盡善良管理
    人注意義務之情事，是以甲○○自無須對上訴人公司負賠償
    之責等情，以如前述，則保證人即被上訴人丁○○、丙○○
    、乙○○等3人自無庸負保證責任甚明，則上訴人訴請其等3
    人應與甲○○就前開款項本息負連帶賠償責任，尚屬無據，
    不能准許。
八、綜據上述，上訴人請求被上訴人連帶給付既為無理由，不應
    准許。原審為上訴人敗訴之判決，及駁回其假執行之聲請，
    並無不合。上訴意旨指摘原判決不當，求予廢棄改判，為無
    理由，應予駁回。至兩造其餘攻擊防禦之方法，核與本判決
    立論之基礎不生影響，自不予一一論述，附此敘明。
九、據上論結，本件上訴為無理由，依民事訴訟法第449條第1項
    、第78條，判決如主文。
中    華    民    國    95    年    1     月    17    日
                            民事第一庭
                                審判長法官  林健彥
                                法      官  林紀元
                                法      官  黃國川
以上正本證明與原本無異。
如對本判決上訴，須於判決送達後20日內向本院提出上訴狀，其
未表明上訴理由者，應於上訴後20日內向本院提出上訴理由書（
均須按他造當事人之人數附繕本）。上訴時應提出委任律師或具
有律師資格之人之委任狀，並依附註條文規定辦理。
中    華    民    國    95    年    1     月    17    日
                                書  記  官  張明賢
附註：民事訴訟法第466 條之1 ：對於第二審判決上訴，上訴人
應委任律師為訴訟代理人，但上訴人或其法定代理人具有律師資
格者，不在此限。
上訴人之配偶、三親等內之血親、二親等內之姻親，或上訴人為
法人、中央或地方機關時，其所屬專任人員具有律師資格並經法
院認適當者，亦得為第三審訴訟代理人。第1 項但書及第2 項情
形，應於提起上訴或委任時釋明之。


司法院資訊處製作；財團法人民間司法改革基金會備份。
